臺灣高等法院民事判決
109年度建上更一字第22號
上  訴  人  
即被上訴人  峰安營造有限公司


法定代理人  鍾興善  
訴訟代理人  張婉娟律師
            邱懷祖律師
            陳新佳律師
被上訴人即  
上  訴  人  新竹縣五峰鄉公所

法定代理人  葛忠義  
訴訟代理人  黃義偉律師
上列當事人間請求給付工程款事件，兩造對於中華民國104年11
月19日臺灣新竹地方法院103年度建字第36號第一審判決各自提
起上訴，經最高法院第一次發回更審，本院於110年5月5日言詞
辯論終結，判決如下：
    主      文
原判決關於命上訴人新竹縣五峰鄉公所給付逾新臺幣壹仟零柒拾
貳萬壹仟捌佰零玖元本息，及該部分假執行之宣告，併訴訟費用
之裁判，均廢棄。
上開廢棄部分，上訴人峰安營造有限公司在第一審之訴及假執行
之聲請駁回。
上訴人新竹縣五峰鄉公所其餘上訴駁回。
上訴人峰安營造有限公司之上訴駁回。
廢棄改判部分第一、二審及發回前第三審訴訟費用，由上訴人峰
安營造有限公司負擔；兩造其餘上訴駁回部分，由兩造各自負擔
。
原判決主文第一項應更正為「本判決之給付，於上訴人峰安營造
有限公司出具新臺幣壹仟零柒拾貳萬壹仟捌佰零玖元之統一發票
或收據予上訴人新竹縣五峰鄉公所之同時為之」。
    事實及理由
一、上訴人峰安營造有限公司（下稱峰安公司）主張：伊於民國
    102年5月6日與上訴人新竹縣五峰鄉公所（下稱五峰鄉公所
    ）簽訂竹62線、竹67線及清泉都市計畫道路等3件（C1類）
    工程開口採購契約（下稱系爭契約），承攬災害搶修工程（
    下稱系爭工程），有效期間1年，契約所定上級機關為新竹
    縣政府。102年7月12、13日，8月20、21日及10月5、6日，
    分別有蘇力、潭美暨康芮、菲特颱風來襲，造成契約內之道
    路毀損，就蘇力風災部分，伊依五峰鄉公所指示搶修，於8
    月8日完成，19日驗收合格，由五峰鄉公所會同監造單位山
    銘工程顧問有限公司（下稱山銘公司）按約定之品項與單價
    計算並製作工程結算書（下稱系爭結算書），工程款共新臺
    幣（下同）3,208萬9,475元，五峰鄉公所應依約付款竟拖延
    未付等情，爰依系爭契約，求為命五峰鄉公所如數給付，及
    自支付命令送達翌日起至清償日止，按年息百分之5計算利
    息之判決。原審判決五峰鄉公所應給付峰安公司2,327萬2,9
    04元本息，駁回峰安公司其餘之訴，兩造就各自敗訴部分聲
    明不服，提起上訴。峰安公司之上訴聲明：㈠原判決關於駁
    回峰安公司後開第2項之訴部分廢棄。㈡五峰鄉公所應再給付
    峰安公司881萬6,571元，及自103年7月16日起至清償日止，
    按年息百分之5計算之利息。㈢願供擔保，請准宣告假執行。
    對五峰鄉公所上訴之答辯聲明：上訴駁回。
二、五峰鄉公所則以：峰安公司施作如第一審判決附表（下稱附
    表）編號13、31、32、33、63、64、65、66之鋼軌樁、模板
    、背拉鋼索等，不符系爭契約約定搶修搶險之必要性，應予
    刪除。依系爭契約補充條款第18點付款辦法（下稱補充條款
    第18點付款辦法）約定，工程款須經上級機關核定撥入後始
    得請領，本件工程經費因上級機關尚未核撥，故峰安公司之
    請求無據。且搶修搶險通知單所載竣工日為102年7月30日，
    但峰安公司遲至同年8月8日始竣工，已逾期9日，應扣抵違
    約金280萬4,683元。另依系爭契約約定，峰安公司應出具同
    額統一發票始得請款，如認伊仍應給付，伊為同時履行之抗
    辯等語，資為抗辯。上訴聲明：㈠原判決不利於五峰鄉公所
    部分廢棄。㈡上開廢棄部分，峰安公司在第一審之訴及假執
    行聲請駁回。對峰安公司上訴之答辯聲明：㈠上訴駁回。㈡如
    受不利判決，願供擔保請准宣告免為假執行。
三、查兩造於102年5月6日簽訂系爭契約，有效期間1年，峰安公
    司已施作102年7月蘇力颱風（C1）、8月潭美及康芮颱風（C
    1）及10月菲特颱風（C1）之公共設施災害搶修工程完畢，
    經五峰鄉公所會同監造現場驗收，結算驗收證明書記載：未
    抽驗及隱蔽部分與結算數量皆由監造單位及承包商負責，與
    驗收結果與契約圖說貨樣規定相符。嗣新竹縣政府送請行政
    院主計總處（下稱主計總處）核定新竹縣102年度災害準備
    金支用情形案，主計總處核定「監造單位提送」蘇力災害搶
    修工程災害準備金動支數3,337萬7,729元，實際支付數為97
    9萬5,478元，縣府自刪2,358萬2,251元；潭美及康芮災害搶
    修工程災害準備金動支數78萬8,891元，實際支付數78萬8,8
    91元；菲特災害搶修工程災害準備金動支數13萬3,468元，
    實際支付數13萬3,468元。上開實際支付數，包含系爭工程
    之監造費及保險費、營業稅及管理費等費用。峰安公司就系
    爭工程之營造保險費支出3萬6,854元。監造單位結算峰安公
    司之災害搶修工程款，蘇力災害為3,116萬3,144元、潭美及
    康芮災害為76萬0,767元、菲特災害為12萬8,710元等情，有
    系爭契約、新竹縣政府103年7月9日府工土字第1030018348
    號函附災害準備金明細、結算明細表等可參（見原審卷一第
    15、16、19、233、234頁、卷二第32至71頁、外放證物），
    且為兩造所不爭（見本院建上更一卷第197至199頁），堪信
    為真實。
四、峰安公司主張其已依五峰鄉公所指示施作蘇力風災等搶修工
    程，於102年8月8日完成，8月19日驗收，由五峰鄉公所會同
    監造單位山銘公司依約定品項、單價計算，結算金額3,208
    萬9,475元，而新竹縣政府103年1月3日府工養字第10300013
    61號函亦核定搶修經費為3,337萬7,729元，因補充條款第18
    點付款辦法係違反民法第247條之1規定應屬無效，故五峰鄉
    公所應給付3,208萬9,475元；為五峰鄉公所所否認，並以前
    詞置辯。經查：
  ㈠峰安公司主張稱補充條款第18點付款辦法違反民法第247條之
    1「令其拋棄或限制行使權利之顯失公平情形」，且違反民
    法第148條之誠信原則而無效，而五峰鄉公所以不當行為阻
    止付款條件之成就，依民法第101條第1項規定視為付款條件
    已成就云云。然:
　⑴「當事人一方預定用於同類契約之條款而訂立之契約，為使
    他方當事人拋棄權利或限制其行使權利者之約定，或其他於
    他方當事人有重大不利益之約定，按其情形顯失公平，該部
    分約定無效」為民法第247條之1第3款、第4款所規定，規範
    目的乃基於因同類契約條款，常由經濟上較強一方當事人先
    行預定，相對處於經濟上較弱一方，為法順利與之締結契約
    ，除接受該預擬條件或特約外，並無磋商變更餘地，為防止
    此類契約自由之濫用及維護交易公平，立法者以法規範明定
    如拋棄權利或限制其行使權利之特別約款顯失公平者為無效
    ；惟須審酌契約成立時，雙方所處之主客觀環境條件，契約
    欲實現之目的，本於地位平等及誠信原則，綜合判斷附合契
    約條款有無顯失公平之情形。如就一方預擬之契約約款或條
    件，與其履行契約之義務能力具有重要性，已明示或告知他
    方，經同意接受明載於契約，成為契約內容之一部者，即不
    得任意主張該特別約款為無效。本件五峰鄉公所係新竹縣政
    府下轄之鄉公所，由其負責之公共工程，就工程款之核定與
    撥付，包括預算編列，須依循法定行政作業程序，並受縣議
    會之監督、審查，方得動支預算給付，此為一般人所知悉之
    常識。系爭契約固屬承攬性質之附合契約，然系爭工程為颱
    風災害之搶修工程，搶修工項及工程費用為何，繫於天災因
    素，非兩造得以預先準確評估，且搶修工程與民生習習相關
    ，受限於政府預算之編列動支相關法令之限制，如無補充條
    款第18點付款辦法之特別約定，可能影響五峰鄉公所給付報
    酬之履約能力；而峰安公司為經營天災搶修工程之專業廠商
    ，於參與系爭工程投標時，對系爭工程之投標須知、標單、
    合約書及附件內容，非無充足時間審閱了解雙方之權利義務
    ，倘就契約條款中對其不利部分，自得異議，或拒絕投標，
    上開特別約款既載明於契約中，為其所明知，其選擇願意接
    受該條件，承諾於工程完竣驗收後工程費用經上級機關核撥
    入庫後始得請求，與五峰鄉公所締結系爭契約，依上開說明
    ，以本件簽約時之主、客觀現實情狀，就一方預擬之補充條
    款第18點付款辦法之特別約定，因與五峰鄉公所之履約能力
    具有重要性，契約內已載明，峰安公司明知其事並同意接受
    ，已成為契約內容一部，峰安公司自不得於事後任意主張補
    充條款第18點付款辦法之特別約款，有顯失公平之情事；況
    峰安公司於100年間曾承攬五峰鄉公所「100年度羅平道路3
    件定期預約災害搶修工程」、「100年度五峰鄉全鄉農路定
    期預約災害搶修工程」 ，及「竹林村及桃山村農水路（H類
    ）開口契約災害搶修工程、「忠喜、喜翁、羅平（含竹63道
    ）連結道路等件（N1類）開口契約災害搶修工程」之同類型
    契約，有雙方簽訂之契約可稽（見本院卷第147、245至251
    、253至259頁），峰安公司先前既與五峰鄉公所簽訂多次同
    類型契約，如認補充條款第18點付款辦法有顯失公平之情形
    ，自無重複簽訂契約之可能，故其主張該約款為無效，顯不
    足取。
　⑵依系爭契約第1條第㈡項第12款、第13款約定所謂搶險，指災
    害發生期間或發生後，所辦理之下列各項措施：①災害發生
    期間，公共設施已發生險象或局部損害，如出現滲漏、滑坡
    、坍塌、裂缝或淘刷等，對公共設施所作緊急封堵、強固或
    救險，以避免損害發生或擴大之臨時權宜措施。②災害現場
    危險建築物、工作物之拆除及對公共設施有危害之障礙物或
    漂流物之移除。③土石不運離河川並置於不影響水流處之疏
    導水路，以避免洪水阻塞不通或沖擊村落等情形之措施。所
    謂搶修，指災害發生期間或發生後，所辦理之下列各項措施
    ：①對局部遭受損害之公共設施，於非全面之復原重建下，
    進行緊急修復，避免損害再次發生或持續擴大。②對外聯絡
    道路遭阻斷之搶通或修築便道、便橋之措施。③對災後臨時
    維生管線之緊急修築。④將嚴重影響居民及河防安全之河道
    加以疏通，並將土石運離河川使洪水暢洩不造成災害之措施
    （見司促卷第48頁反面至第49頁、原審卷二第32頁反面至第
    33頁），可見系爭契約目的在於發生風災後，為排除災害所
    造成之公共設施、建築物、工作物、河川之緊急危害，須即
    時搶通橋樑、道路、維生管線、疏通河道等公共設施之
　　修復工程，而搶修災害之工程顯無法於簽約時即能預估災害
    發生之時間、地點、對公共設施之破壞程度，亦無從就搶修
    方法、項目、數量、所需經費先行約定。於災害發生後，因
    著重於排除危害、公共設施之修復時限，難以期待峰安公司
    於施工前先行取得五峰鄉公所或其上級機關就搶險、搶修之
    施工方法、項目、數量、費用等之同意、核可，且為避免峰
    安公司未依實際修復之需求進行搶險、搶修施工，或有其他
    施工浮濫、虛報數量之弊，兩造於補充條款第18點付款辦法
    約定本件施作之工程款金額、給付時期及條件，須經上級機
    關新竹縣政府之審查、核可，依上說明，基於客觀情勢所需
    ，尚難認有何免除或減輕五峰鄉公所之責任，或使峰安公司
    抛棄權利、亦或限制其行使權利之不公平情事。
　⑶至於最高法院104年度台上字第472號判決所涉之事實為「花
    蓮縣政府公有路邊停車場委託民間經營管理契約」，同院10
    1年度台上字第1045號民事判決所涉為「彰化縣政府員林大
    排整治工程乙標工程承攬契約」，均與系爭工程之「開口契
    約」性質迥異，峰安公司援引上開判決為其主張之理由，自
    不足採。
　⑷本件五峰鄉公所就本件公共工程之工程款核定與撥付，依循
    法定行政作業程序，須受縣議會之監督、審查方得動支預算
    ，峰安公司係從事天災搶修工程之專業廠商，又依系爭契約
    之目的及前述實際施工狀況等因素，補充條款第18點付款辦
    法約定五峰鄉公所之工程款給付金額、時期等，須受上級機
    關核定之限制，並無峰安公司所稱有民法第247條之1第1、3
    款令其拋棄或限制行使權利之顯失公平情形，故其主張補充
    條款第18點付款辦法應屬無效云云，並不可採。此外，峰安
    公司並未舉證五峰鄉公所有何違反民法第148條誠信原則之
    事證，或五峰鄉公所有以不當行為阻止付款條件之成就，依
    民法第101條第1項規定視為付款條件已成就之情形，況峰安
    公司前與五峰鄉公所簽訂多次同類型契約，如認補充條款第
    18點付款辦法有顯失公平之情形，自無重複簽訂契約之可能
    ，故其前揭主張，均不可採。
　㈡峰安公司主張新竹縣政府於103年1月3日以府工養字第103000
    1361號函五峰鄉公所載明「…本案核定搶修經費3,337萬7,72
    9元」，是上級機關已經核准本件工程款，而伊已依五峰鄉
    公所之指示搶修工程施作完成並驗收合格，監造單位山銘公
    司會同五峰鄉公所按約定品項與單價，計算系爭工程實作項
    目、數量後共3,208萬9,475元，並提出工程結算書為據（支
    付命令卷第23至30頁），故五峰鄉公所應依監造單位結算金
    額付款，不得再由上級機關任意刪減。惟：
　⑴系爭契約第3條第2項約定「契約價金之給付，依實際施作或
    供應之項目及數量結算，以契約中所列履約標的項目及單價
    ，依完成履約實際供應之項目及數量給付…」（見司促卷第5
    0頁反面、原審卷二第34頁反面）、補充條款第18點付款辦
    法約定「每次執行一災害單項工作項目得付款一次或經多次
    後，累計給付均可，若為本所災害準備金預算範圍內，則俟
    上級機關核定後災害搶修金額，依本所工程付款程序辦理付
    款；若本所搶修經費已用罄，則需俟上級機關核定之搶修經
    費入庫後，再依本所工程付款程序辦理付款，每次付款金額
    依據上級核定之災害搶修金額辦理」（見司促字卷第78至79
    頁 、原審卷二第62頁），依前開約定，系爭工程款係屬災
    害準備金之搶修工程，其工程款之計價與給付，須經上級機
    關新竹縣政府之核定，再依付款程序支付。
　⑵系爭契約所指搶險為災害發生期間，公共設施已發生險象或
    局部損害，如出現滲漏、滑坡、坍塌、裂缝或淘刷等，對公
    共設施所作緊急封堵、強固或救險，以避免損害發生或擴大
    之臨時權宜措施等（詳如上述，見司促卷第48頁反面至第49
    頁、原審卷二第32頁反面至第33頁），證人即新竹縣政府工
    務處養護科約僱人員范振發於原審稱：「…（本件為何會有
    經費刪減的情形？）蘇力風災公共設施災害搶修工程C１類刪
    減原因是當初新竹縣政府有找主計總處到府內召開簡單的審
    查會議，會議中就鋼軌椿部分在工程中打設部分我們認定為
    永久性設施，所以歸類為復建工程，如無特殊原因不得使用
    ，而且依當時新竹縣五峰鄉公所提出的書面資料的圖說、照
    片，我們看到是很多鋼軼椿部分除予道路全部斷需要施做外
    ，或是不足一個車道者，也能施做鋼軼椿，如果不符合前面
    的情況，是有什麼其他特殊原因需要打設鋼軼椿，需要特別
    說明。…我們後來看照片，很多是道路的土方被清除掉之後
    ，依照片沒之即危險性，最後才打鋼軼椿。還有照片施工日
    期是102年8月14日距離蘇颱風的7月13、14日已經約一個月
    了，既然這個月都可以通行，為何要隔將近一個月才打鋼軼
    椿。我們扣除鋼軼椿打設部分，只要不是全坍或是不足一車
    道者全部刪除…」（見原審卷二笫73至74頁），可見系爭工
    程之施作，確有需要審查峰安公司之實際施作情形，以免浮
    濫。而新竹縣政府於104年6月10日亦函覆原審稱「…本案五
    峰鄉公所搶修搶險內容施打鋼軌樁部分：㈠依搶修而言為超
    出復建所需經費，違背『對局部遭受損害之公共設施，於非
    全面之復原重建下，進行緊急修復，避免損害再次發生或持
    續擴大。』。㈡對搶險而言為雙向車道有單向以上或雙向車道
    已搶通無立即危險，民眾已能進出通車，無必要性立即施作
    鋼軌樁，是否由復建再執行或有其他保護設施可執行。本
    府針對搶修搶險：已搶通時無必要性，再施作高強度搶修
    方式，而未予以說明原因者，予以刪除；搶修經費已高出
    所提同點位置復建經費之必要性未予說明者，予以刪除…」
    （見原審卷一第118至121頁），可見新竹縣政府係覈實查核
    峰安公司是否實際施作、施作內容及數量是否符合系爭契約
    之搶險搶修目的等實際狀況，依約定審慎核定應給付金額，
    非毫無依據擅加刪減。
　⑶至於新竹縣政府103年1月3日府工養字第1030001361號函五峰
    鄉公所記載「…本案核定搶修經費3,337萬7,729元，因本府1
    02年度災害準備金業已用罄，本案搶修所需經費3,337萬7,7
    29元俟行政院主計總處審查本府102年度災害準備金支用情
    形後，再依該審查結果暨撥補情形核定本案可支用數」（見
    司促卷第4頁），以上開函文僅為新竹縣政府函知五峰鄉公
    所之行政機關內部行文，並非對外部所為之通知，自不對外
    發生效力，且函文雖記載所需搶修經費3,337萬7,729元，但
    函文同時說明因縣政府本身之102年度災害準備金已用罄，
    須待主計總處審查結果暨撥補情形核定本案可支用數，是依
    函文內容難認已就災害工程款核定為3,337萬7,729元，而主
    計總處及上級機關新竹縣政府事後核定本件工程款為979萬5
    ,478元，已如上述；故峰安公司主張新竹縣政府就系爭蘇力
    災害搶修工程經費業已核定為3,337萬7,729元云云，無足可
    採。又證人即工程監造人王昭文於原審證稱峰安公司是依五
    峰鄉公所指示施作鋼軌樁，五峰鄉公所未指示部分係由伊依
    現場判斷施作云云（見原審卷二第76頁），然其亦稱：「…
    是五峰鄉公所是以派工單方式指示施作，…承攬商施作時不
    需要詢問監造的意見…對於施作的必要性，於施作完成後，
    到現場去看時，並沒有認定有無施作之需要性…」（同上卷
    二第76至77頁），是五峰鄉公所僅是以派工單指示施作，而
    峰安公司施作時並不需要詢間監造單位之意見，監造人於施
    作完成後亦未審查施作之必要，故無從以監造單位認定之施
    作工項與金額為認定依據甚明。
　⑷就潭美及康芮災害、菲特災害之搶修工程部分：經主計總處
    核定峰安公司施作102年潭美及康芮災害之搶修工程災害準
    備金動支數78萬8,891元，實際支付數78萬8,891元、菲特災
    害之搶修工程災害準備金動支數13萬3,468元，實際支付數1
    3萬3,468元（上開實際支付數，包含災害搶修工程之監造費
    及保險費、營業稅及管理費等費用），有新竹縣政府102年7
    月9日公函及檢附之災害準備金明細表可稽（見原審卷一第1
    5、16、19頁），嗣新竹縣政府再以102年11月12日府工養字
    第1020168591號、102年12月10日府工養字第1020179357號
    函文五峰鄉公所（見原審卷一第25、26頁），又依監造單位
    提出交予五峰鄉公所之結算書，其中潭美及康芮災害之搶修
    工程款為76萬0,767元、菲特災害之搶修工程款為12萬8,710
    元，另工程營造保險費為3萬6,854元等情，為兩造所不爭（
    見本院卷第197、198頁），故潭美及康芮災害之搶修工程款
    為76萬0,767元、菲特災害之搶修工程款為12萬8,710元、工
    程營造保險費支出為3萬6,854元，合計92萬6,331元。
　⑸就蘇力災害之搶修工程部分：蘇力颱風之搶修工程款原核定
    搶修經費有3,337萬7,729元，惟因102年度災害準備金已用
    罄，搶修所需經費3,337萬7,729元，須俟主計處審查該府10
    2年度災害準備金動支情形後，依據審查結果暨撥補情形核
    定本案可支用數，有新竹縣政府函予五峰鄉公所之103年1月
    3日府工養字第1030001361號公函可稽（見原審卷一第14頁
    ），嗣新竹縣政府考量施工難易度及經濟效益，自刪金額2,
    358萬2,251元，實際支付數金額979萬5,478元，經行政院主
    計總處審查核定認列979萬5,478元，有新竹縣政府103年7月
    9日公函及檢附災害準備金明細表、刪減明細說明、103年7
    月18日公函等可稽（見原審卷一第15、22、45、46頁），是
    經上級機關審核認定之蘇力風災搶修工程款為979萬5,478元
    。　　
　⑹是峰安公司得請求五峰鄉公所給付之工程款共1,072萬1,809
    元（即9,795,478＋926,331＝10,721,809），此逾此範圍之工
    程款，依兩造約定既未經上級機關核定，峰安公司所為之請
    求，應屬無據。
　㈢五峰鄉公所辯稱：峰安公司就蘇力災害之搶修工程遲延完工9
    日，應扣抵逾期違約金280萬4,683元，且峰安公司尚未出具
    工程結算書及統一發票，付款條件尚未成就云云，惟：
　⑴峰安公司施作蘇力災害搶修工程，於竣工後提出竣工報告，
    經監造單位山銘公司人員確認後核轉五峰鄉公所，由五峰鄉
    公所指定驗收日期派員會同峰安公司、山銘公司人員辦理驗
    收，並由五峰鄉公所紀錄人員製作驗收紀錄，五峰鄉公所紀
    錄人員周彬彬就蘇力災害搶修工程於驗收紀錄上「履約有無
    逾期」欄位勾選「未逾期」，該驗收紀錄復經峰安公司代表
    、專任工程人員、山銘公司協驗人員、五峰鄉公所監驗人員
    簽章，有竣工報告、驗收紀錄、驗收相片可考（見原審卷一
    第181至183頁），五峰鄉公所於102年8月19日驗收當時，已
    確認峰安公司履約並無逾期情形甚明。
  ⑵搶險搶修通知單（見原審卷一第180頁）固載「限定竣工時間
    」，但該通知單係於峰安公司施作災害搶修工程之前所製作
    ，此觀通知單右上角「先行會勘再施作者」及其上「限定開
    工時間」與「現場勘查時間」相同，且早於「限定竣工時間
    」即明，參照蘇力災害搶修工程係約定地點因遭遇颱風發生
    道路中斷、土石崩落、路基流失情事（見搶險搶修通知單「
    損害情形、現況概述」欄所載），由峰安公司依指示到場辦
    理搶修作業，對局部遭受損害之公共設施進行緊急修復避免
    損害再次發生或持續擴大，及搶通遭阻斷之對外聯絡道路或
    修築便道、便橋，以災害搶修工程係天災後之搶修工作，證
    人周彬彬證稱「…（針對當時五峰鄉公所受到颱風侵害的狀
    況，峰安公司於進場時是否風雨仍相當劇烈？地基仍持續流
    失？）我印象當時的颱風風雨陸陸續續都有下雨，有部分地
    點也造成土石流狀況…(災害發生當時因仍有風雨侵襲之情況
    ，是否有多處人力無法進入搶修？）我印象當時主要道路12
    2線有部分路段坍塌無法通行…」（見本院前審卷一第172頁
    反面、第173頁），是面臨道路坍塌、通行不易通行，廠商
    無可避免必須多次修補清運，致竣工時間展延，若有後續發
    生之災害或超出會勘時估計之數量、範圍，廠商仍須予以搶
    修施作，以致於驗收時方能確認工期是否延展、有無逾期完
    工；而五峰鄉公所於102年8月19日驗收時，已確認峰安公司
    之履約並無逾期情形，自無於106年7月間始以搶險搶修通知
    單所載之限定竣工時間，指摘峰安公司逾期竣工，據以扣罰
    違約金之理，故五峰鄉公所辯稱峰安公司就蘇力災害搶修工
    程逾期9日云云，並不足取。至於證人周彬彬稱「…逾期違約
    金部分要到結算後才能確認逾期的日期有多少天…已經結算
    、本案送至上級機關發現逾期、我印象有通知（逾期要扣違
    約金）…送到上級機關時，以電話通知」云云（見本院建上
    卷一第171頁反面、172頁），然有關違約事項，豈能僅以電
    話通知為之，故證人此部分所述，難認可採。
  ⑶峰安公司已提出經施工廠商（黃成滄）、監造廠商（山銘公
    司）、機關人員（周彬彬）簽章之搶險搶修通知單、驗收紀
    錄、竣工報告、驗收照片、工程結算書予五峰鄉公所（見原
    審卷一第36至37、164至166頁），即使文件名稱與系爭契約
    第3條第㈢項前段約定之名稱非完全相同，惟可證明峰安公司
    已依五峰鄉公所核發之搶險搶修通知單所載之施工地點、項
    目施工完成、驗收通過、結算完畢，包含五峰鄉公所主張請
    款流程所需之工程結算書，難認有何付款條件未成就之情形
    ，五峰鄉公所此部分抗辯，即非可採。惟因契約互負債務者
    ，於他方當事人未為對待給付前，得拒絕自己之給付。民法
    第264條第1項前段定有明文，系爭契約第3條第㈢項前段約定
    請款程序為「廠商請領契約價金時應提出之文件為：搶險搶
    修通知單、搶險搶修廠商待命通知及查核紀錄表、搶險搶修
    查核紀錄表、契約規定之其他給付憑證文件」（見司促卷第
    50頁反面、原審卷二第34頁反面），第5條第㈡項約定「廠商
    請領契約價金時應提出統一發票，無統一發票者應提出收據
    」（見司促卷第53頁反面、原審卷二第37頁反面），則五峰
    鄉公所稱得依上開約定請求峰安公司須依主計總處核定之金
    額開立統一發票或收據請款，並非無據，故其主張伊得為同
    時履行之抗辯，應屬可採。
五、綜上所述，峰安公司依系爭契約之法律關係，請求五峰鄉公
    所給付1,072萬1,809元，及自支付命令送達翌日即103年7月
    16日（見司促卷第163頁）起算法定遲延利息部分，洵屬有
    據，應予准許，逾此部分之請求，為無理由。原審判命五峰
    鄉公所應給付峰安公司超逾1,072萬1,809元應准許之本息，
    並為准、免假執行之宣告，尚有未洽，五峰鄉公所上訴意旨
    指摘原判決此部分不當，求予廢棄改判，為有理由，爰由本
    院廢棄改判如主文第2項所示。至於原審就上開應准許部分
    ，判命五峰鄉公所如數給付本息及命供擔保後為准、免假執
    行之宣告，核無違誤，五峰鄉公所上訴意旨指摘原判決此部
    分不當，聲明廢棄，為無理由，應予駁回。另峰安公司上訴
    請求五峰鄉公所再給付881萬6,571元，及自103年7月16日起
    至清償日止，按年息百分之5計算利息，為無理由，應予駁
    回，原審就此部分為其敗訴之判決，並無不合，峰安公司上
    訴論旨仍執陳詞指摘原判決此部分不當，求予廢棄改判，為
    無理由，應予駁回。又五峰鄉公所於本院主張就峰安公司得
    請求給付部分，為同時履行之抗辯，因屬有據，應予准許，
    原審就此部分未及審酌，故於判決主文諭知原判決主文第一
    項應更正為「本判決之給付，於上訴人峰安營造有限公司出
    具新臺幣壹仟零柒拾貳萬壹仟捌佰零玖元之統一發票或收據
    予上訴人新竹縣五峰鄉公所之同時為之」，併此敘明。
六、本件事證已臻明確，峰安公司請求傳訊證人黃成滄，核已無
    必要；兩造其餘之攻擊或防禦方法及所用之證據，經本院斟
    酌後，認為均不足以影響本判決之結果，爰不逐一論列，附
    此敘明。
七、據上論結，本件五峰鄉公所之上訴為一部有理由、一部無理
    由，峰安公司之上訴為無理由，依民事訴訟法第450條、第4
    49條第1項、第78條、第79條，判決如主文。
中　　華　　民　　國　　110 　年　　5　　月　   31    日
                  工程法庭
                      審判長法  官  魏麗娟
                            法  官  陳慧萍
                            法  官  潘進柳
正本係照原本作成。
如不服本判決，應於收受送達後20日內向本院提出上訴書狀，其
未表明上訴理由者，應於提出上訴後20日內向本院補提理由書狀
（均須按他造當事人之人數附繕本）上訴時應提出委任律師或具
有律師資格之人之委任狀；委任有律師資格者，另應附具律師資
格證書及釋明委任人與受任人有民事訴訟法第466 條之1第1項但
書或第2項所定關係之釋明文書影本。
中　　華　　民　　國　　110 　年　　5 　　月　　31　　日

 　　　　　　　　　　　　　書記官  廖婷璇